【裁判字號】    95,台上,1696
【裁判日期】    950331
【裁判案由】    誣告等罪
【裁判全文】
最高法院刑事判決            九十五年度台上字第一六九六號
    上  訴  人  甲○○
                        平路3.
                        33號.
                乙○○
上列上訴人等因誣告等罪案件，不服台灣高等法院台中分院中華
民國九十一年十月九日第二審更審判決（九十一年度上更(一)字第
六四號，起訴案號：台灣台中地方法院檢察署八十七年度偵字第
四四三０、一０九七五號），提起上訴，本院判決如下：
    主  文
原判決撤銷，發回台灣高等法院台中分院。
    理  由
本件原判決認定：上訴人甲○○、乙○○係夫妻，而乙○○係設
於台中市北屯區○○○路○段三十三號日順電器工程有限公司（
下稱日順公司）負責人，甲○○則為該公司財務主管。二人均明
知林元龍、何金鑾並未向日順公司借款新台幣（下同）八十萬元
，如原判決附表所示支票三張並非日順公司用以支付前開借款而
簽發，亦非該公司於民國八十五年三月間向林元龍借款三十萬元
之利息，竟共同基於犯意之聯絡，於八十五年年底，在日順公司
，委由不知情之記帳業者，接續於甲○○、乙○○業務上所作成
之日順公司八十五年度營利事業所得稅結算申報書上利息支出欄
及各類所得扣繳暨免扣繳憑單（下稱扣繳憑單）上，各登載林元
龍於八十五年三月至八月向日順公司領取利息八十萬元之不實事
項，再利用不知情之人代刻林元龍印章一枚，蓋用在同附表編號
一支票影本之背面，以示林元龍曾收受該支票正本而成為林元龍
名義私文書，並將前揭結算申報書、扣繳憑單及同附表所示三紙
支票之影本，持向財政部台灣省中區國稅局東山稽徵所申報八十
五年度營利事業所得稅，而行使該業務上登載不實文書及偽造之
林元龍私文書，足以生損害於林元龍及稅捐稽徵機關管理稅務之
正確性。嗣因林元龍發現上情，向稅捐稽徵機關提出檢舉，甲○
○與乙○○二人竟另起誣告之犯意聯絡，意圖使林元龍受刑事處
分，乃虛構不實事項，由日順公司擔任自訴人，代表人為乙○○
，甲○○則擔任自訴代理人，於八十六年六月二日下午，向台灣
台中地方法院具狀對林元龍提起自訴，誣稱：「林元龍前借款三
十萬元予日順公司作為週轉之用，其後日順公司已陸續清償完畢
，八十五年七、八月間林元龍配偶何金鑾向日順公司借款八十萬
元，由日順公司交付前揭附表所示三張支票如數借用，詎林元龍
事後非但否認借款，且稱該八十萬元為日順公司前開三十萬元借
款之利息，日順公司始依林元龍意思開立利息所得扣繳憑單，林
元龍竟向國稅局檢舉日順公司所開立之扣繳憑單不實，有逃漏稅
捐之情，並請國稅局函請偵辦，且就該八十萬元亦硬要強迫充向
其所借三十萬元之利息，林元龍行為涉有重利、誣告等罪」云云
，嗣該案件經法院判決無罪確定等情。因而撤銷第一審之科刑判
決，改判依牽連關係（另牽連觸犯行使業務上登載不實文書罪）
，從一重論甲○○、乙○○以共同行使偽造私文書，足以生損害
於公眾及他人罪，各處有期徒刑參月，並諭知偽造之「林元龍」
印章壹個及如原判決附表編號一所示支票影本背面之「林元龍」
印文壹枚均沒收；及論其二人以共同意圖他人受刑事處分，向該
管公務員誣告罪，各處有期徒刑柒月；均定應執行刑為有期徒刑
捌月，並宣告乙○○緩刑貳年，及諭知上開偽造之印章、印文均
沒收。固非無見。
惟查：（一）、事實之認定，應憑證據，如未能發現相當證據，
或證據不足以證明，自不能以推測或擬制之方法，以為裁判基礎
。本件上訴人甲○○、乙○○否認有行使偽造私文書、業務上登
載不實文書及誣告犯行，辯稱：前開八十萬元係林元龍向日順公
司借款，由何金鑾帶林元龍之印章前來領取，上訴人甲○○得何
金鑾之同意，持該印章蓋用在如原判決附表所示支票影本背面，
以表示何金鑾確實收到該三張支票等語。原判決則謂：前開八十
萬元係何金鑾請上訴人乙○○代為購買股票，於彰化銀行股份有
限公司股票（下稱：彰銀股票）賣出後由乙○○返還何金鑾之價
款，經原審法院函查，乙○○係在建弘證券公司台中分公司開戶
買賣股票，並無彰銀股票之買賣紀錄，上訴人甲○○則無開戶資
料，固有台灣證券交易所股份有限公司函可參，然國人以他人名
義開戶買賣股票者，實屢見不鮮，甲○○於原審供承有多達二百
名人頭供其參加抽籤購買上市公司股票，則以他人名義開戶完全
符合其作為，不能以未查得彰銀股票交易資料，即謂何金鑾所述
不實云云（原判決理由一之(二)、(三)）。惟上訴人甲○○曾以他人
名義參加抽籤購買上市公司股票，與其是否借用他人名義開戶買
賣彰銀股票，並無論理上之關聯，倘查無甲○○本人之開戶資料
，乙○○之股票帳戶查無彰銀股票之買賣紀錄，除非另有其他積
極證據足以證明彼等曾借用他人名義開戶並買賣彰銀股票，否則
，自不能僅憑甲○○曾有借用人頭參加抽籤購買上市公司股票之
舉動，臆斷上訴人等曾以他人名義開戶買賣彰銀股票，原判決以
推測之方法為上開論斷，違反採證法則，自屬無從維持。又何金
鑾如果出資委託乙○○代為買賣股票，乙○○有可能依約為之，
亦有可能將出資款挪為他用，未實際購買股票，自不待言。依何
金鑾之存摺影本所載，如原判決附表所示三紙支票經分別提示入
帳後（編號一之二十萬元支票於八十五年七月三日入帳、編號二
之三十五萬元於同年八月五日入帳、編號三之二十五萬元於同年
八月十日入帳），並未被提領，且於八十五年八月十四日湊成一
百十萬元定期儲蓄存款（見原審更(一)卷第九十五頁），而甲○○
曾具狀表示：其擔任日順公司財務主管時，需用到現金就向何金
鑾調借，供日順公司週轉之用（見第一審卷第七十三頁）；何金
鑾曾證稱：她（指乙○○）告訴我彰銀是銀行股很穩，事實上她
幫我買什麼我不知道，但都告訴我是幫我買彰銀的股票等語（見
原審更(一)卷第八十六頁），如均無訛，日順公司似常向何金鑾調
借現金週轉，倘何金鑾確曾出資委託乙○○代為買賣股票，乙○
○究將該出資真正用於購買股票，抑挪為日順公司週轉之用，未
實際購買何金鑾所指之彰銀股票，俟何金鑾要求結算時，才按當
時持股股數及彰銀股價核算賣出股票所得之價款，再將該價款返
還何金鑾，即有研求之餘地。又上訴人乙○○自始否認曾受何金
鑾之委託代為買賣股票，辯稱：在國內開戶買賣股票並無特別之
身分限制，何金鑾既未提出委託其代為買賣股票之憑證，亦未指
明其在那一家證券公司買賣股票，所言不足採信等語。究竟何金
鑾是否曾委託乙○○買賣股票？何以何金鑾不自行開戶？如確有
委託情事，乙○○是否真正代為買賣何金鑾所指之彰銀股票？事
實仍有待釐清，此與上訴人等是否成立誣告罪，至有關係。原審
未予查明，於理由內詳為論述，於法亦有未洽。（二）、刑法第
二百二十條第一項之準私文書，必須在紙上或物品上之文字、符
號、圖畫、照像，依習慣或特約，足以為表示其用意之證明者，
始足當之。原判決認定：上訴人等利用不知情之人代刻林元龍印
章一枚，蓋用在如原判決附表編號一支票影本之背面（非屬在支
票正本背面所為之背書），以示林元龍曾收受該支票正本而成為
林元龍名義私文書（準私文書），再持以申報稅捐行使等情，就
此部分論上訴人等以行使偽造準私文書罪。惟將偽刻之林元龍印
章蓋用在上開支票影本之背面，究依何習慣或特約，足以為表示
林元龍曾收受該紙支票之證明，原判決並未加以論列，自嫌理由
欠備。又依原判決之認定，上訴人等僅在前述編號一支票影本之
背面蓋用偽造之林元龍印章，並非三張支票影本之背面均予蓋用
，則是否有此習慣或特約，已非無疑。且原判決謂：「甲○○所
稱之借款金額達八十萬元之鉅，又係向日順公司借款，並非甲○
○與林元龍間私人債務，豈會竟未書立借據或其他憑證，甲○○
或稱因雙方是時關係尚好，是未開立憑證云云，或稱雙方前金錢
借貸關係均係如此處理，是林元龍在收受八十萬元支票原本後，
即在三紙支票之影本後面蓋章交與甲○○，以表示已收受該筆借
款云云，然借款人書立借據或交付本人支票（或客票）以證明收
受借款始為社會交易常情，似未曾聽聞有如甲○○所述之借款證
明方式，甲○○所述雙方以前均以此方式借款云云，並無任何事
證足資證明」（原判決第四、五頁），一方面認定：將偽刻之林
元龍印章蓋用在前述編號一支票影本之背面，係表示林元龍曾收
受該紙支票之準私文書，另一方面又謂：「未曾聽聞有此借款證
明方式，甲○○所述雙方以前均以此方式借款，並無任何事證足
資證明」，所為之論述，前後矛盾，併有可議。以上或為上訴意
旨所指摘，或為本院得依職權調查之事項，應認原判決仍有發回
更審之原因。
據上論結，應依刑事訴訟法第三百九十七條、第四百零一條，判
決如主文。
中    華    民    國  九十五  年    三    月  三十一  日
                      最高法院刑事第六庭
                          審判長法官  林  增  福
                                法官  邵  燕  玲
                                法官  張  清  埤
                                法官  陳  世  雄
                                法官  陳  朱  貴
      本件正本證明與原本無異
                                      書  記  官
中    華    民    國  九十五  年    四    月    三    日
                                                    Ｒ


司法院資訊處製作；財團法人民間司法改革基金會備份。
